【裁判字號】    92,台上,4380
【裁判日期】    920808
【裁判案由】    違反貪污治罪條例
【裁判全文】
最高法院刑事判決                              九十二年度台上字第四三八０號
    上  訴  人  甲○○
    選任辯護人  徐揆智律師
                陳怡如律師
右上訴人因違反貪污治罪條例案件，不服台灣高等法院高雄分院中華民國九十二年三
月十一日第二審更審判決（九十一年度重上更(三)字第一０六號，起訴案號：台灣高雄
地方法院檢察署八十五年度偵字第二七七０八號），提起上訴，本院判決如左：
    主  文
原判決撤銷，發回台灣高等法院高雄分院。
    理  由
原判決認定：上訴人甲○○於民國七十九年間任職於華南商業銀行（當時為官股逾百
分之五十之公營行庫；下稱華南銀行）岡山分行（下稱岡山分行）經理，為依據法令
從事公務之人員，緣於七十九年初，勗群工業有限公司（下稱勗群公司）之名義負責
人陳文進（業經判處無罪確定），實際負責人為陳文進之弟陳文諒，勗群公司向岡山
分行申請地下一層地上七層短期建築週轉金貸款，甲○○鑒於陳氏兄弟之家族企業中
，書香建設開發股份有限公司（下稱書香公司）及大立證券股份有限公司（下稱大立
證券公司）均與岡山分行素有金錢往來，為爭取大立證券公司營業上將所有股戶及股
款之事宜委予岡山分行辦理，以提昇岡山分行之業績，甲○○明知該筆貸款無現物抵
押，僅以勗群公司所提之貸款計劃書為基礎，並以日後營運作為償還貸款之來源，非
有實質擔保，且金額龐大，固依程序報請華銀總行放貸建築融資（無擔保品）新台幣
（下同）五千萬元，由總行授信小組審核，並審核後准予放貸，惟其批覆時已具體批
示「應按工程進度分批撥貸，注意建築施工興建情形」等注意事項，甲○○對於主管
之該核貸事務，竟基於圖勗群公司不正利益之犯意，於七十九年一月二十三日總行批
覆可分批撥貸之翌日（即二十四日），違背總行批覆指示，未經分行內部逐級經辦員
之簽陳，即於勗群公司欲一次撥貸之申請書上，批示准予所請一次撥款，逕自指示經
辦人員將五千萬元以轉帳傳票方式撥入勗群公司帳戶內，日後勗群公司亦未依計劃興
建七層大樓，只建地下室及地上三樓即倒閉停工，造成岡山分行呆帳達三千九百十四
萬一千三百五十三元。而勗群公司依總行批示之分批貸款，其預定建築地下室及地上
七層共八層，如分批貸款，因僅建妥地下室及地上三層，共四層，僅可獲貸二千五百
萬元，地上四、五、六、七層未蓋妥，不應取得貸款而取得因而獲得不正利益二千五
百萬元等情，因而撤銷第一審諭知上訴人無罪之判決，改判論處上訴人依據法令從事
公務之人員對於主管之事務直接圖利，處有期徒刑六年，褫奪公權六年，減為有期徒
刑四年，褫奪公權四年；固非無見。
惟查：(一)有罪之判決書，須將認定之犯罪事實及其他與適用法律有關之事項，明白認
定，詳記於事實欄，並在理由欄說明其所憑之證據，使事實與理由兩相一致，方為合
法。刑法第二條第一項規定：「行為後法律有變更者，適用裁判時之法律，但裁判前
之法律有利於行為人者，適用最有利於行為人之法律」，此從新從輕規定，以適用裁
判時之法律為原則，若裁判前之法律有於利行為人者，適用最有利於行為人之裁判前
法律（包括行為時法與中間法）為例外，且比較裁判時法、中間法及行為時法，應就
各該法之有關罪刑綜合比較，而非僅以其法定刑之輕重予以比較；又犯罪構成要件因
法律之修正致有變更，依修正後之法律，其適用之範圍較諸舊法嚴謹，必其行為同時
符合修正前、後之法律所規定之犯罪構成要件，始有刑法第二條第一項但書之適用問
題。上訴人於本件行為時之戡亂時期貪污治罪條例第六條第三款公務員圖利罪係規定
：「對於主管或監督之事務，直接或間接圖利，處五年以上有期徒刑，得併科三萬元
以下罰金」，八十一年七月十七日法律名稱更名為貪污治罪條例，將公務員圖利罪規
定於第六條第四款，其構成要件不變，法定刑修正為：「處五年以上有期徒刑，得併
科一百萬元以下罰金」，嗣於八十五年十月二十三日再度修正，對於公務員圖利罪規
定於該條例第六條第一項第四款（增列第二項未遂犯處罰規定），其內容為：「對於
主管或監督之事務，直接或間接圖私人不法之利益者，處五年以上有期徒刑，得併科
新台幣三千萬元以下罰金」，復於九十年十月二十五日修正，於同年十一月七日公布
，第六條第一項第四款規定：「對於主管或監督之事務，明知違背法令，直接或間接
圖自己或其他私人之不法利益，因而獲得利益者，處五年以上有期徒刑，得併科新台
幣三千萬元以下罰金；最後一次修正之貪污治罪條例第六條第一項第四款，其規範條
件較舊法更為嚴謹，構成要件限制為：(一)明知違背法令(二)直接或間接圖自己或其他私
人之不法利益(三)因而獲得利益；其中明定：「明知違背法令」之構成要件，考其立法
之目的，無非以公務員之使命，即在謀人民之利益，而我國現行法令之種類及內容繁
多，難期一般公務員所能盡知，而勇於任事之公務員反易動輒得咎，導致一般公務員
只顧防禦而忽略興利之消極態度，自非人民之福，因而呼應刑法第一百三十條第一項
規定，以公務員主觀上明知違背法令為其構成要件之一；所稱：「違背法令」之「法
令」，係指法律、法律授權之法規命令、職權命令、自治條例、自治規則、委辦規則
等對多數不特定人民就一般事項所作對外產生法律效果之規定（參照修正草案說明）
；至其違背法令，是否限於執行職務時所應遵守之法令？抑漫無限制，即一般屬於道
德性、抽象性或與職務無直接關係之義務法令亦包括在內？貪污治罪條例並無明確規
定，然依新法之修正意旨及保障公務員適法之職權行使，應認限於公務員執行職務時
所應遵守之法令。本件上訴人於行為後，法律數度修正，其行為是否亦該當於修正後
法律所規定之上開犯罪構成要件？原判決於事實欄僅載稱：「甲○○明知該筆貸款無
現物抵押，僅以勗群公司所提之貸款計劃書為基礎，並以日後營運作為償還貸款之來
源，非有實質擔保，且金額龐大，固依程序報請華銀總行放貸建築融資（無擔保品）
五千萬元，由總行授信小組審核，並審核後准予放貸，惟其批覆時已具體批示『應按
工程進度分批撥貸。注意建築施工興建情形』等注意事項」；其究係違背何注意事項
？該注意事項能否謂係法令？原判決未審認論，僅就修正前後之法定刑比較適用而
認定行為時之戡亂時期貪污治罪條例第六條第三款規定對上訴人最為有利；殊屬違誤
。此點於本院前次判決發回意旨已予指明，原審仍疏於審認，致瑕疵仍然存在，自屬
違誤。(二)原判決於理由欄說明：「證人即岡山分行當時製做傳票人員薛麗珍所證：當
時伊曾質疑能否放款，林乾隆說經理有交代，……為了能否放款，經理與副理曾有過
爭執，伊開了傳票後需經副理決行，但他們吵架後，副理就不在了，伊就找林乾隆，
林乾隆叫伊拿給經理蓋章等語相符；足見本件貸款案並不符一次撥貸要件之情形，而
係被告自行認定可與撥貸，復指示經辦人員將五千萬元，以轉帳傳票方式，由被告親
自蓋章後，撥入勗群公司帳戶甚明」；然依證人薛麗珍上開供述，其僅質疑本件能否
放款，並未供稱本件不符一次撥貸要件，則薛麗珍上開供述何以得據以認定本件不符
一次撥貸要件而係上訴人自行認定撥貸並指示經辦人員將五千萬元以轉帳方式，撥入
勗群公司帳戶？原判決未明理由，有理由不備之違誤。綜上，應認原判決仍有撤銷
發回之原因。
據上論結，應依刑事訴訟法第三百九十七條、第四百零一條，判決如主文。
中      華      民      國    九十二    年      八      月      八      日
                              最高法院刑事第一庭
                                  審判長法官  施  文  仁
                                        法官  林  永  茂
                                        法官  蕭  仰  歸
                                        法官  張  清  埤
                                        法官  呂  永  福
      右正本證明與原本無異
                                              書  記  官
中      華      民      國    九十二    年      八      月     十四     日
                                                                      Ａ


司法院資訊處製作；財團法人民間司法改革基金會備份。
